---
title: "Regressão linear na prática"
author: "Dandara Sousa"
output:
  html_document: default
  html_notebook: default
---

```{r warning=FALSE, message = FALSE, echo=FALSE}
library(tidyverse)
library(broom)
library(modelr)
library(GGally)
source(here::here("code/lib.R"))
theme_set(theme_bw())

knitr::opts_chunk$set(tidy = FALSE,
                      fig.width = 6,
                      fig.height = 5)

paleta = c("#404E4D",
           "#92DCE5",
           "#938BA1",
           "#2D3142",
           "#F4743B")
```

## Dados da CAPES sobre avaliação da pós-graduação

A CAPES é um órgão do MEC que tem a atribuição de acompanhar a pós-graduação na universidade brasileira. Uma das formas que ela encontrou de fazer isso e pela qual ela é bastante criticada é através de uma avaliação quantitativa a cada x anos (era 3, mudou para 4). 

Usaremos dados da penúltima avaliação da CAPES: 

```{r}
cacc_tudo = read_projectdata()

glimpse(cacc_tudo)
```

### Produção e produtividade de artigos

Uma das maneiras de avaliar a produção dos docentes que a CAPES utiliza é quantificando a produção de artigos pelos docentes. Os artigos são categorizados em extratos ordenados (A1 é o mais alto), e separados entre artigos em conferências e periódicos. Usaremos para esse lab a produção em periódicos avaliados com A1, A2 e B1. 

```{r}
cacc = cacc_tudo %>%
  transmute(
    docentes = `Docentes permanentes`,
    producao = (periodicos_A1 + periodicos_A2 + periodicos_B1),
    produtividade = producao / docentes,
    mestrados = Dissertacoes,
    doutorados = Teses,
    tem_doutorado = tolower(`Tem doutorado`) == "sim",
    mestrados_pprof = mestrados / docentes,
    doutorados_pprof = doutorados / docentes
  )

cacc_md = cacc %>% 
  filter(tem_doutorado)
```


### EDA

```{r}
skimr::skim(cacc)
```


```{r}
cacc %>% 
  ggplot(aes(x = docentes)) + 
  geom_histogram(bins = 15, fill = paleta[1])

cacc %>% 
  ggplot(aes(x = producao)) + 
  geom_histogram(bins = 15, fill = paleta[2])

cacc %>% 
  ggplot(aes(x = produtividade)) + 
  geom_histogram(bins = 15, fill = paleta[3])
```

Se quisermos modelar o efeito do tamanho do programa em termos de docentes (permanentes) na quantidade de artigos publicados, podemos usar regressão. 

*Importante*: sempre queremos ver os dados antes de fazermos qualquer modelo ou sumário: 

```{r}
cacc %>% 
  ggplot(aes(x = docentes, y = producao)) + 
  geom_point()
```

Parece que existe uma relação. Vamos criar um modelo então:

```{r}
modelo1 = lm(producao ~ docentes, data = cacc)

tidy(modelo1, conf.int = TRUE, conf.level = 0.95)
glance(modelo1)
```

Para visualizar o modelo:

```{r}
cacc_augmented = cacc %>% 
  add_predictions(modelo1) 

cacc_augmented %>% 
  ggplot(aes(x = docentes)) + 
  geom_line(aes(y = pred), colour = "brown") + 
  geom_point(aes(y = producao)) + 
  labs(y = "Produção do programa")
```

Se considerarmos que temos apenas uma amostra de todos os programas de pós em CC no Brasil, o que podemos inferir a partir desse modelo sobre a relação entre número de docentes permanentes e produção de artigos em programas de pós? 

Normalmente reportaríamos o resultado da seguinte maneira, substituindo VarIndepX e todos os x's e y's pelos nomes e valores de fato:

> Regressão múltipla foi utilizada para analisar se VarIndep1 e VarIndep2 tem uma associação significativa com VarDep. Os resultados da regressão indicam que um modelo com os 2 preditores no formato VarDep = XXX.VarIndep1 + YYY.VarIndep2 explicam XX,XX% da variância da variável de resposta (R2 = XX,XX). VarIndep1, medida como/em [unidade ou o que é o 0 e o que é 1] tem uma relação significativa com o erro (b = [yy,yy; zz,zz], IC com 95%), assim como VarIndep2 medida como [unidade ou o que é o 0 e o que é 1] (b = [yy,yy; zz,zz], IC com 95%). O aumento de 1 unidade de VarIndep1 produz uma mudança de xxx em VarDep, enquanto um aumento...

Produza aqui a sua versão desse texto, portanto:

-----

Regressão simples foi utilizada para analisar se o número de docentes permanentes tem uma associação significativa com a produção de artigos em programas de pós. Os resultados da regressão indicam que um modelo com o preditor explica-se -41,27% da variância da variável de resposta (R2 = 0,81). O número de docentes tem uma relação significativa com o erro (b = [4,27; 5,37], IC com 95%),. O aumento de 1 unidade de docentes produz uma mudança de 4,81 na produção dos artigos.


-----

Dito isso, o que significa a relação que você encontrou na prática para entendermos os programas de pós graduação no Brasil? E algum palpite de por que a relação que encontramos é forte?

-----

Sendo assim o número de docentes num programa de pós graduação parece ser bastante ligado à produção de artigos. Um palpite é porque quanto mais professores no corpo docente, mais pessoas qualificadas para produzir artigos e também mais orientados de mestrado e doutorado haverá. Como o mestrado e o doutorado são programas que são fortemente incentivados à escrita de artigos, os orientadores participam juntos de tais escritas.

-----

## Mais fatores

```{r}
modelo2 = lm(producao ~ docentes + mestrados_pprof + doutorados_pprof + tem_doutorado, 
             data = cacc_md)

tidy(modelo2, conf.int = TRUE, conf.level = 0.95)
glance(modelo2)
```

E se considerarmos também o número de alunos?

```{r}
modelo2 = lm(producao ~ docentes + mestrados + doutorados, data = cacc)

tidy(modelo2, conf.int = TRUE, conf.level = 0.95)
glance(modelo2)
```

Visualizar o modelo com muitas variáveis independentes fica mais difícil

```{r}
para_plotar_modelo = cacc %>% 
  data_grid(producao = seq_range(producao, 10), # Crie um vetor de 10 valores no range
            docentes = seq_range(docentes, 4),  
            # mestrados = seq_range(mestrados, 3),
            mestrados = median(mestrados),
            doutorados = seq_range(doutorados, 3)) %>% 
  add_predictions(modelo2)

glimpse(para_plotar_modelo)

```

```{r}
para_plotar_modelo %>% 
  ggplot(aes(x = docentes, y = pred)) + 
  geom_line(aes(group = doutorados, colour = doutorados)) + 
  geom_point(data = cacc, aes(y = producao, colour = doutorados))
```

Considerando agora esses três fatores, o que podemos dizer sobre como cada um deles se relaciona com a produção de um programa de pós em CC? E sobre o modelo? Ele explica mais que o modelo 1? 

-----

**EXPLICAÇÃO**: Regressão múltipla foi utilizada para analisar se o número de docentes permanentes, o número de teses doutorado e o número de dissertações de mestrado tem uma associação significativa com produção de artigos na pós graduação. Os resultados da regressão indicam que um modelo com os 3 preditores no formato produção = 3,5.docentes + 1.doutorados - 0,19.mestrados explicam -14,37% da variância da variável de resposta (R2 = 0,87). O número de docentes permanentes, medido em unidades tem uma relação significativa com o erro (b = [2,58; 4,41], IC com 95%), assim como o teses de alunos de doutorado medido (b = [0,63; 1,37], IC com 95%) e o número de dissertações de mestrado medido ( b = [-0,36, -0,03], IC com 95%). O aumento de 1 unidade dos docentes permanentes produz uma mudança de 3,5 na produção de artigos, um aumento de 1 unidade nos testes do doutorado produz uma mudança de 1 e o mesmo aumento nos dissertações de mestrado produz uma mudança de -0,19 na produção de artigos.
    Sendo um modelo com mais profundidade que o modelo1 é mais claro o entedimento da influência do número de docentes, mestrados e doutorados na produção. É possível perceber que o número de doutorandos tem mais peso que o número de mestrandos, mas no mundo real não é possível ter doutorados num programa sem mestrados. Além disso essa relação pode dar base à teoria de que em geral doutorandos passam mais tempo (o dobro que os mestrandos) produzindo artigos.
-----


## Agora produtividade 

Diferente de medirmos produção (total produzido), é medirmos produtividade (produzido / utilizado). Abaixo focaremos nessa análise. Para isso crie um modelo que investiga como um conjunto de fatores que você julga que são relevantes se relacionam com a produtividade dos programas. Crie um modelo que avalie como _pelo menos 3 fatores_ se relacionam com a produtividade de um programa. Pode reutilizar fatores que já definimos e analizamos para produção. Mas cuidado para não incluir fatores que sejam função linear de outros já incluídos (ex: incluir A, B e um terceiro C=A+B)

Produza abaixo o modelo e um texto que comente (i) o modelo, tal como os que fizemos antes, e (ii) as implicações - o que aprendemos sobre como funcionam programas de pós no brasil?.

Para a escolha do modelo vamos observar primeiro a correlação entre os dados. Para uma melhor visualização a variável tem_doutorado foi omitida (pois é uma variável categórica) mas estará no modelo.

```{r warning=FALSE, message = FALSE, echo=FALSE}
cacc %>%
    select(-tem_doutorado) %>%
    ggpairs()

```

Observando a correlação das variáveis com a variável produtividade é clara relação mais forte desta com docentes e produção. Temos assim os três fatores para nosso modelo.
```{r}
modelo3 = lm(produtividade ~ docentes + producao + tem_doutorado, data = cacc)

tidy(modelo3, conf.int = TRUE, conf.level = 0.95)
glance(modelo3)
```




**EXPLICAÇÃO**: Regressão múltipla foi utilizada para analisar se o número de docentes, a produção e o fato de ter doutorado tem uma associação significativa com a produtividade de um programa de pós graduação no Brasil. Os resultados da regressão indicam que um modelo com os 3 preditores no formato produtividade = -0,1.docentes + 0,03.producao + 0,95tem_doutorado explicam 2,28% da variância da variável de resposta (R2 = 0,82). O número de docentes tem uma relação significativa com o erro (b = [-0,13; 0,07], IC com 95%), assim como o número de produções (b = [0,02; 0,03], IC com 95%) e, o fato do programa ter doutorado medida como 1 (para tem_doutorado = TRUE b = [0,61; 1,29], IC com 95%). O aumento de 1 unidade dos docentes produz uma mudança de -0,1 na produtividade, enquanto um aumento de uma unidade na produção produz uma mudança de 0,03 e um novo programa com doutorado produz uma mudança de 0,95 no cálculo da produtividade.
    Adicionado ao que foi visto no modelo 2, o fato de um programa ter doutorado parece ser um indicativo que ele é mais produtivo do que um que ainda não o possui. Mas algo a ser observado uma vez que se um programa de mestrado produz muito, provavelmente a nota dele na CAPES sobe e ele passa a ter doutorado. Sendo assim reforça o ponto de um programa com doutorado ser mais produtivo.

